【裁判字號】    90,台上,787
【裁判日期】    900503
【裁判案由】    返還無權占有土地
【裁判全文】
最高法院民事判決                                  九十年度台上字第七八七號
    上  訴  人  甲○○
    被 上訴 人  台北市政府財政局
    法定代理人  李述德
    訴訟代理人  莊乾城律師
右當事人間請求返還無權占有土地事件，上訴人對於中華民國八十八年十二月八日台
灣高等法院第二審判決（八十八年度重上字第二八七號），提起上訴，本院判決如左
：
    主  文
原判決廢棄，發回台灣高等法院。
    理  由
本件被上訴人主張：坐落台北市○○區○○段一小段一三三地號為台北市所有，伊為
管理機關，詎上訴人所有門牌號碼台北市○○區○○路二段二三三巷十五號房屋（下
稱系爭房屋），竟無權占用如第一審判決附圖（下稱附圖）內斜線部分土地九十二平
方公尺致伊受有相當於租金之損害等情，求為命上訴人將地上建物拆除，返還土地與
伊；並給付伊新台幣（下同）六十二萬五千二百五十四元及自民國八十八年三月十七
日起至清償日止按週年利率百分之五計算之利息；另自八十八年三月一日起至返還土
地之日止，按月給付伊一萬零九百六十三元之判決。
上訴人則以：根據台北市政府地政處之簽呈，四○三－二號地號係屬原四○三地號範
圍內，而原四○三地號之土地屬於楊金和等十三人共有，伊父楊乞為共有人之一，已
死亡。系爭土地既為原四○三地號土地中之一部分，縱因政府作業疏忽，未將四○三
－二地號辦理分筆登記，但楊乞等十三人之權利不受影響，伊繼承楊乞之權利，亦為
系爭土地共有人之一，故伊於系爭土地上搭建系爭房屋使用，係屬有權占有等語，資
為抗辯。
原審維持第一審所為上訴人敗訴判決，駁回其上訴，係以：系爭土地為台北市所有，
被上訴人為管理機關，上訴人所有系爭房屋占有如附圖所示斜線部分面積九十二平方
公尺之事實，有被上訴人提出之所有權狀、土地登記簿謄本、房屋稅籍紀錄表、工地
複丈成果圖可稽。上訴人雖以前開情詞置辯，惟查系爭土地重測前為興福段四○三－
二地號，原四○三地號土地面積為一甲七分一厘八毛，復於三十七年十二月六日分割
一厘五毛移載於登記第一五九八號，面積只餘一甲七分○厘三毛，有土地登記簿謄本
可按。該筆土地因辦理私有耕地徵收及放領予承租人楊清元及楊天來，分割為四○三
、四○三－三、四○三－四、四○三－五、四○三－六等地號，其合計面積為一甲七
分三毛，有私有耕地徵收清冊及放領清冊可稽，所徵收及放領之土地面積，既與原四
○三地號面積完全相符，足徵四○三之二地號土地並未包含在上開原四○三地號土地
內。上訴人抗辯系爭土地（重測前為四○三－二地號）係屬原四○三地號範圍，四○
三地號原為伊父楊乞等十三人所共有，伊本於繼承關係對系爭土地亦為共有人之一，
並非無權占有云云，即非有據。次查分割後之四○三、四○三－四、四○三－六地號
土地，業於四十二年七月十五日經政府徵收放領予楊清元，另四○三－三、及四○三
－五地號土地，亦於同日因徵收放領予楊天來，則楊天來、楊清元之承租權已因取得
所有權而混同消滅。上訴人占有系爭土地既無合法權源，依一般觀念又受有相當於租
金之利益，從而被上訴人本於所有權之作用，請求上訴人拆除地上建物，返還系爭土
地，並給付相當於租金之損害，依法有據，為其判斷之基礎。
按得心證之理由應記明於判決，為民事訴訟法第二百二十二條第四項所明定，故法院
依自由心證判斷事實之真偽時，所斟酌調查證據之結果，其內容如何，與應證事實之
關聯如何，以及取捨之原因如何，如未記明於判決，即屬同法第四百六十九條第六款
所謂判決不備理由。本件上訴人抗辯稱：系爭土地如在被上訴人取得所有權前，登記
為伊祖先或伊兄弟所有，且系爭土地上房屋原為供奉楊家祖先牌位之處所或經原所有
權人同意伊占用，伊當屬有權使用，倘經向古亭地政事務所函調日據時代及光復後之
土地登記簿謄本等資料，查明系爭土地原登記為伊祖先或伊兄弟所有，且已依法辦理
總登記，則被上訴人嗣後以非法方法變更登記為其所有，因其具有無效原因，伊本於
繼承之法律關係，當可主張有權占有，而無拆屋還地及給付不當得利之義務等語（原
審卷第三二－三三頁）。又依台北市政府地政處函送之土地登記簿謄本（同上卷第一
一三頁）及放領清冊載明：坐落四○三地號於三十五年七月五日登記之面積為一甲七
分一厘八毛○糸即一公頃六六公畝六二公厘，於三十七年十二月六日從中分割一厘五
毛移載登記第一五九八號，其餘面積一甲七分三毛仍登載為四○三地號，嗣再分割分
別放領予訴外人楊清元及楊天來，惟上開土地原所有人係楊金和等十三人等情。上開
移載登記為第一五八九號面積一厘五毛之土地坐落究在何處，與上訴人前開抗辯是否
為真實攸關，原審疏未調查審認並說明取捨之意見，遽為上訴人不利之判決，即有判
決不備理由之違法。上訴論旨，執以指摘原判決不當，求予廢棄，非無理由。
據上論結，本件上訴為有理由。依民事訴訟法第四百七十七條第一項、第四百七十八
條第一項，判決如主文。
中      華      民      國     九十     年      五      月      三      日
                              最高法院民事第四庭
                                  審判長法官  蕭  亨  國
                                        法官  許  朝  雄
                                        法官  謝  正  勝
                                        法官  陳  淑  敏
                                        法官  吳  麗  女
      右正本證明與原本無異
                                              書  記  官
中      華      民      國     九十     年      五      月     十七     日


司法院資訊處製作；財團法人民間司法改革基金會備份。
